臺灣高等法院高雄分院刑事判決　　　100年度交上易字第116號
上　訴　人　臺灣高雄地方法院檢察署檢察官
上　訴　人
即　被　告　邱雲騰
上列上訴人因被告過失傷害案件，不服臺灣高雄地方法院100 年
度審交易字第148 號中華民國100 年8 月22日第一審判決（起訴
案號：臺灣高雄地方法院檢察署100 年度調偵字第73號），提起
上訴，本院判決如下：
     主  文
原判決撤銷。
邱雲騰犯過失傷害罪，處有期徒刑伍月，如易科罰金，以新臺幣
壹仟元折算壹日。
     事  實
一、邱雲騰於民國99年4 月20日下午5 時許，騎乘車號J2S-772
    號普通重型機車沿高雄市○○區○○路由北往南方向行駛，
    行近藍昌路與德民路口時，原應注意兩車併行之間隔，又欲
    超越同一車道之前車時，應顯示左方向燈並於前車左側保持
    半公尺以上之間隔始得超越，待行至安全距離後，再顯示右
    方向燈駛入原行路線，而依當時情形，天候晴、日間自然光
    線，柏油路面、路面乾燥無缺陷、無障礙物且視距良好，亦
    即客觀上並無不能注意之情事，竟疏未保持安全間隔，即貿
    然超越前方與其同向、由王清里騎乘後載其夫陳玉富之車號
    XKO-013 號普通重型機車，因邱雲騰右手手臂擦撞王清里騎
    乘機車之左側後視鏡，以致該機車翻覆，陳玉富因而受有頭
    部外傷、臉部撕裂傷併腦震盪、左胸第5 至9 肋骨骨折、左
    肘深度擦傷、左膝窩深度撕裂傷等傷害。邱雲騰於犯罪未發
    覺前，主動向到場處理員警坦承為肇事者自首而願意接受裁
    判。
二、案經陳玉富之配偶王清里訴由高雄市政府警察局楠梓分局報
    告臺灣高雄地方法院檢察署檢察官偵查起訴。
     理  由
一、證據能力：
    後述關於證人於審判外之陳述及卷附書證而屬於傳聞證據等
    部分，檢察官、上訴人即被告（下稱被告）邱雲騰已於本院
    審理調查上開證據時均知係屬傳聞證據，而就此證據能力均
    表示無意見，即同意作為證據，且本院認為以之作為本案認
    定之證據，均與待證事實具有關聯性，且無證據證明此等證
    詞有何非出於任意性，或書證有何遭變造或偽造情事，作為
    本案之證據亦屬適當，依刑事訴訟法第159 條之5 第1 項規
    定，自得為證據。
二、上開事實：
(一)、業據被告邱雲騰於原審及本院均坦承不諱（見原審卷第18頁
    ，本院卷第22頁），並有道路交通事故現場圖、道路交通事
    故調查報告表(一)、(二)、高雄市政府警察局交通大隊交通事故
    談話紀錄表、國軍左營總醫院附設民眾診療服務處診斷證明
    書、車禍現場照片等件在卷可佐。是被告上開自白情節核與
    事實相符，堪以採信。
(二)、按汽車（含機器腳踏車）行駛時，駕駛人應注意兩車併行之
    間隔，並隨時採取必要之安全措施；又汽車欲超越同一車道
    之前車時，須待前行車減速靠邊或以手勢或亮右方向燈表示
    允讓後，後行車始得超越。超越時應顯示左方向燈並於前車
    左側保持半公尺以上之間隔超過，行至安全距離後，再顯示
    右方向燈駛入原行路線，道路交通安全規則第94條第3 項、
    第101 條第1 項第5 款分別定有明文。被告邱雲騰領有合格
    之普通重型機車駕駛執照，有證號查詢機車駕駛人資料在卷
    （見原審卷第13頁），其對上開規定自不得諉為不知，竟仍
    貿然超越同向王清里所騎乘之前車，復未保持兩車併行之間
    隔，致其右手手臂擦撞該機車而肇致本件車禍，其有違反上
    開道路交通安全規則之過失甚明。
(三)、公訴人起訴雖認被害人陳玉富意識障礙及呈植物人狀態與本
    件車禍有因果關係云云，惟：
 1、被害人陳玉富雖於本件車禍後之99年6 月12日、同年7 月12
    日，於國軍左營總醫院神經內科門診追蹤治療意識障礙，當
    時已呈植物人狀態，嗣於100 年4 月21日死亡，死亡原因為
    ：「甲、多器官衰竭；乙：腎絲球腎炎、心肌壞死、肺炎；
    丙：老邁、腦血管梗塞、腦萎縮」，有國軍左營總醫院99年
    7 月21日醫左民診字第0990002558號函（見偵卷第34頁）、
    法務部法醫研究所（100 ）醫鑑字第1001101326號鑑定報告
    書附卷可查（見原審卷第36-41 頁）。然被害人於99年4 月
    20日因本件車禍送往國軍左營總醫院神經外科住院治療，於
    同年4 月29日出院，後於同年5 月3 日回診複查皆意識清楚
    ，昏迷指數15分（即滿分），並無意識不清或呈植物人狀態
    ，係自其99年5 月6 日因吸入性肺炎合併敗血症住入國軍左
    營總醫院胸腔內科病房，始診斷有意識障礙，據診斷推測其
    約自99年5 月4 日起即患有右大腦梗塞性中風，經會診神經
    內科及安排頭部電腦斷層檢查，證實有此疾病，有國軍左營
    總醫院99年7 月21日醫左民診字第0990002558號函在卷可考
    （見偵卷第34頁），足見被害人因本件車禍所受傷勢已在醫
    護人員控制中，而於99年4 月29日治療告一段落出院，嗣係
    因另罹患右大腦梗塞性中風，始出現意識障礙，後更呈植物
    人狀態，再因腎絲球腎炎、心肌壞死、肺炎、多重器官衰竭
    死亡。是本件車禍與被害人呈植物人狀態、死亡結果之因果
    歷程，已因被害人另罹患右大腦梗塞性中風而中斷。
 2、依尋常醫理，梗塞性中風（腦部血管被阻塞）與頭部外傷並
    無相關一節，亦據國軍左營總醫院100 年4 月12日醫左民診
    字第1000001099號函覆原審法院在卷（見原審卷第24頁），
    復參酌被害人陳玉富為八旬老者，確有因老邁而併發腦血管
    梗塞之可能，益徵本件車禍與被告嗣後因梗塞性中風而出現
    意識障礙、呈植物人狀態無因果關係至明。法務部法醫研究
    所上開解剖鑑定報告書認：「死者在99年4 月20日因被太太
    載乘機車時跌倒，但主要受傷仍為表淺傷，顏面骨有輕度骨
    折，於車禍住院9 日出院，神智指數為滿分，但於車禍後14
    日發生中大腦動脈拴塞，雖無法排除車禍與中風之相關性，
    但因車禍之外傷常為硬腦膜下腔出血，而非實質性、中風性
    之腦實質梗塞，故較支持車禍與死者中風性腦血管梗塞之病
    症有中斷之相關性」（見原審卷第41頁正面）亦同此認定。
 3、據上，被害人陳玉富所呈意識障礙、植物人狀態及嗣後之死
    亡結果，與本件車禍間堪認並無因果關係。
(四)、綜上所述，被告本件車禍確有過失，而其過失行為與被害人
    之傷害結果間，應具有相當因果關係，本件事證已臻明確，
    被告過失傷害犯行洵堪認定。
三、核被告邱雲騰所為，係犯刑法第284 條第1 項前段過失傷害
    罪，起訴意旨認被告所為係犯同法同條項後段過失致重傷害
    罪，尚有誤會，起訴法條應予變更。被告於肇事後留在現場
    等候，於有偵查權限之機關或公務員知悉其犯罪前，向據報
    到場處理之員警自承為肇事者而接受裁判，有道路交通事故
    肇事人自首情形紀錄表可參（見原審卷第14頁），其符合自
    首之要件，爰依刑法第62條前段之規定減輕其刑。
四、原審據以論處被告邱雲騰罪刑，固非無見；惟查：
(一)、無照駕駛而肇事，並非必然應負過失責任，是被害人是否無
    照駕駛，與其是否與有過失並無必要之關聯（最高法院95年
    度台上字第2802號判決要旨參照）。本件告訴人即騎乘機車
    附載被害人之王清里，於本件車禍時固屬無照駕駛而有證號
    查詢機車駕駛人資料附卷（見原審卷第12頁），然尚無其他
    積極證據足認其對於本件車禍之發生，有何疏未注意之與有
    過失情形，則依據上開說明，原判決所認「其無照駕駛就本
    件車禍言之，亦有過失」（參原判決第2 頁倒數第3-5 行）
    ，即有未洽。
(二)、原判決理由欄貳、三、(一)部分，所引之國軍左營總醫院99年
    7 月21日函文字號有誤（醫左民診字第0990002558，誤載為
    「第0000000000」），及該部分第9 行所載（被害人「原判
    決誤載為被告」）於99年4 月20日因本件車禍送往國軍左營
    總醫院神經外科住院治療，均與卷證資料未合。
五、原審公訴人循告訴人請求所提之上訴意旨固以：「本件應屬
    過失致死，而非過失傷害。國軍左營總醫院於99年4 月29日
    強迫被害人陳玉富出院，當時有提出抗議，無奈陳玉富於5
    月1 日在家身體不適，於5 月3 日回診雖意識清楚，但無法
    站立，5 月4 日起判斷有中風，但因陳玉富平日均無重大疾
    病，多少因本件車禍間接影響而致身體提前身心衰竭致死亡
    」等語，然被害人陳玉富所呈意識障礙、植物人狀態及嗣後
    之死亡結果，與本件車禍間並無因果關係，業已論述如上，
    此部分上訴意旨所陳，並非有理。另被告邱雲騰上訴指摘原
    判決量刑過重，亦無理由（如後所述）；惟原判決既有上述
    可議，自應由本院將原判決撤銷改判。審酌被告行車未保持
    安全間隔，即貿然超車，致被害人陳玉富受有頭部外傷、臉
    部撕裂傷等傷害，被告應負主要之肇事原因，惟念及其犯後
    坦承犯行，又係因對被害人死因之認知落差，致未能與告訴
    人達成和解，及被告係專科畢業之智識程度（見偵卷第3 頁
    ）等一切情狀，量處如主文第2 項所示之刑及易科罰金之折
    算標準。
據上論結，應依刑事訴訟法第369 條第1 項前段、第364 條、第
299 條第1 項前段，刑法第284 條第1 項前段、第62條前段、第
41條第1 項前段，刑法施行法第1 條之1 第1 項、第2 項，判決
如主文。
本案經檢察官呂建昌到庭執行職務。
中    華    民    國   100    年    12    月    7     日
              刑事第三庭    審判長法  官  張意聰
                                  法  官  簡志瑩
                                  法  官  莊松泉
以上正本證明與原本無異。
本件判決不得上訴。
中    華    民    國   100    年    12    月    8     日
                                  書記官  王秋淑
附錄本判決論罪科刑法條：
刑法第284 條
因過失傷害人者，處6 月以下有期徒刑、拘役或5 百元以下罰金
，致重傷者，處1 年以下有期徒刑、拘役或5 百元以下罰金。
從事業務之人，因業務上之過失傷害人者，處1 年以下有期徒刑
、拘役或1 千元以下罰金，致重傷者，處3 年以下有期徒刑、拘
役或2 千元以下罰金。